臺灣臺北地方法院民事判決　　　　　 99年度保險簡上字第4號
上　訴　人　新光人壽保險股份有限公司
法定代理人　吳東進
訴訟代理人　李靜怡
被上訴人　　陳蘇英語
訴訟代理人　鄧克廉
上列上列當事人間給付保險金事件，上訴人對於中華民國99年3
月9日本院臺北簡易庭98年度北保險簡字第47號第一審判決提起
上訴，本院於中華民國100年6月10日言詞辯論終結，判決如下：
    主      文
上訴駁回。
上訴人應再給付被上訴人新台幣肆萬元。
第二審及追加之訴訴訟費用均由上訴人負擔。
    事實及理由
壹、程序方面：
    按於第二審為訴之變更或追加，非經他造同意，不得為之；
    但請求之基礎事實同一、擴張或減縮應受判決事項之聲明者
    ，不在此限，此觀民事訴訟法第436條之1第3項、第446條第
    1項、第255條第1項但書第2、3款規定甚明。本件被上訴人
    於原審起訴請求上訴人給付保險金新臺幣(下同)24萬元，嗣
    被上訴人於民國99年9月10日追加請求上訴人應給付被上訴
    人利息4萬元（見本院卷第110頁反面），是被上訴人追加之
    新訴，其請求之基礎事實同一、擴張應受判決事項之聲明，
    揆諸前開說明，應予准許。
貳、實體方面：
一被上訴人起訴主張：
  (一)被上訴人於民國94年8月16日向上訴人購買壽險保單，保單
    號碼為：FQA87284(下稱系爭保險契約)，數年以來繳款情況
    皆正常；被上訴人先前在大陸地區因嚴重疾病，經大陸地區
    上海復旦大學專業醫師診療有住院需要，故於97年8月6日住
    院至同年11月20日出院返家療養，並定期追蹤病情；被上訴
    人依系爭保險契約提出理賠申請，依約每日得理賠3,000元
    住院醫療費用，被上訴人總計住院106日，上訴人應理賠
    318,000元住院醫療費用，被上訴人已提出財團法人海峽交
    流基金會(下稱海基會)認證文件，詎上訴人無視於系爭保險
    契約約定及專業醫師判斷，擅自以不需入院為由，僅願理賠
    26日78,000元，爰依系爭保險契約請求上訴人就不足之24萬
    元為給付等語，並聲明：上訴人應給付被上訴人24萬元。另
    於本院追加請求：上訴人應給付被上訴人自98年7月1日起之
    利息4萬元。
  (二)財團法人保險事業發展中心(以下簡稱保發中心)之經費大多
    來自各商業保險公司所捐助成立，其並非公正客觀之第三人
    ，故其函不足證明被上訴人無住院之必要性。行政院國軍退
    除役官兵輔導委員會臺北榮民總醫院(以下簡稱臺北榮民總
    醫院)100年3月22日北總內字第1000005905號函難以令人信
    服。臺北榮民總醫院表示是否住院治療，視肝臟發炎以及纖
    維化程度，其餘以門診治療為主，然此應是由被上訴人的主
    治醫師來判決，臺北榮民總醫院並無參與會診，而依被上訴
    人所提之診斷書已清楚表示依當時病況、病史，被上訴人確
    是有必要住院做完善的治療及檢查，即時追蹤用藥。被上訴
    人完全依醫院指示住院接受完善的療程，並非出自個人意願
    。
二上訴人則以：訴外人陳立達於94年8月16日以被上訴人陳蘇英
  語為被保險人，向上訴人投保新光長福終身壽險契約附加「安
  心住院HS-30附約」，依系爭保險契約約定住院應具有「必要
  性」、「診療急迫性」，住院係指被保險人經醫師診斷其疾病
  或傷害必須入住醫院，且正式辦理住院手續並確實在醫院接受
  診療者。又經醫師診斷有住院之必要性，不僅以實際治療之醫
  師認定，應認以具有相同專業醫師於相同情形通常會診斷具有
  住院之必要性者，始屬之。被上訴人於97年8月6日至同年11月
  20日係因「乏力，發現肝功能異常20天入院」住院診療，然經
  住院治療後肝指數於97年8月22日已降至正常範圍，多次檢查
  結果均屬正常，亦未發現嚴重併發症或有其他積極治療之進行
  ，顯見實無繼續住院接受診療必要。再依臺北榮民總醫院100
  年3月22日北總內字第1000005905號函，其亦認本件被上訴人
  並無繼續住院必要，故上訴人依約給付26日住院保險金78,000
  元並無違誤，被上訴人倘認本件有符合前揭請領住院保險金之
  要件，即應就此部分為舉證等語置辯。
三原審為上訴人敗訴之判決，上訴人不服，提起上訴，其於本院
  聲明：(一)原判決廢棄。(二)被上訴人在第一審之訴駁回，被上訴
  人於本院聲明：上訴駁回。關於被上訴人第二審追加之訴部分
  ，其追加聲明：上訴人應再給付被上訴人4萬元，上訴人則聲
  明：駁回被上訴人追加之訴。
四兩造不爭執之事項：
  (一)陳立達於94年8月16日以被上訴人陳蘇英語為被保險人，向
    上訴人投保新光長福終身壽險契約附加「安心住院HS-30附
    約」，約定每日給付3,000元住院醫療費用。(新光人壽安心
    住院保險附約條款樣本見原審卷第22至29頁)
  (二)被上訴人因慢性C型肝炎，自97年8月6日起至同年11月20日
    經被上訴人之醫師佘為民診斷必須入住醫院，且正式辦理住
    院手續並確實在醫院接受診療。
  (三)上訴人於98年2月9日向被上訴人申請理賠(上訴人理賠案件
    資料細項見本院卷第132頁)，被上訴人已給付上訴人26日住
    院保險金78,000元。
  (四)倘上訴人主張為有理由，系爭保險金額及利息之計算為：
    上訴人住院期間為97年8月6日至同年11月20日計106日，被
    上訴人已給付26日，故尚未給付之部分共80日，保險金為
    24萬元(3000元×80日＝240000元)，並應加付自98年7月1日
    起至清償日止按年利10%計算之遲延利息。
五本件爭點在於：系爭保險契約關於「經醫師診斷必須入住醫院
  」，除經「實際治療之醫師認定有住院必要性」外，是否尚須
  以「具有相同專業醫師於相同情形通常會診斷具有住院必要」
  為要件？
  (一)保險法第1條第1項規定：「本法所稱保險，謂當事人約定，
    一方交付保險費於他方，他方對於因不可預料，或不可抗力
    之事故所致之損害，負擔賠償財物之行為。」第2項規定：
    「根據前項所訂之契約，稱為保險契約。」同法第54條第2
    項規定：「保險契約之解釋，應探求契約當事人之真意，不
    得拘泥於所用之文字；如有疑義時，以作有利於被保險人之
    解釋為原則。」又系爭附約第8條第4項約定：「本附約所稱
    『住院』係指被保險人經醫師診斷其疾病或傷必須入住醫院
    ，且正式辦理住院手續並確實在醫院接受診療者。」(見原
    審卷第23頁，下稱系爭附約第8條第4項)。
  (二)職是之故，系爭附約乃上訴人為用於同類契約條款而訂定之
    保險契約，而系爭附約第8條第4項之文字，既僅以「經醫師
    診斷必須入住醫院」為要件，而未有「住院醫療必要」之條
    件，是揆諸上開規定意旨，被上訴人是否符合系爭保險契約
    第8條第4項約定之「經醫師診斷必須入住醫院」之條件，應
    以其入住醫院診療是否經醫師診斷為判斷標準，而非經醫師
    診斷必須入住醫院外，尚須經其他醫師或機構檢驗該醫師之
    判斷是否正確。易言之，是否符合系爭保險契約第8條第4項
    約定之必須入住醫院？其住院期間若干？均委由被上訴人之
    醫師診斷即可，而與是否經具有相同專業醫師於相同情形通
    常會診斷具有住院必要無涉。
  (三)被上訴人自97年8月6日乏力發現肝功能異常20日而住院，及
    至同年11月20日始出院，為兩造所不爭執(大陸復旦大學附
    屬中山醫院分部出院小結影本及病史錄影本見原審卷第42至
    53頁、本院卷第50至61頁)，另被上訴人之主治醫師佘為民
    亦出具診斷證明書謂：「陳蘇英語女士(指被上訴人)於2008
    年8月6日因『乏力，發現肝功能異常20天』入院，確診為慢
    性丙肝、右乳癌術後糖耐量減低。為免病情惡化，要求必須
    住院觀察治療，完成必要的相關療程，追蹤病情並有效控制
    用藥過程所產生不適症，期間給與完善的相關檢查，保肝、
    抗病毒、調節免疫力等對症支持治療（選用貝科能、美能、
    复甘、干擾素），待患者病情穩定，經上級醫生同意，於
    2008年11月20日好轉出院，共計住院106日，並非痊癒出院
    。....強調依患者當時病況、病史，確實有必要住院做完善
    的治療及檢查，即時追蹤用藥...」等語，上開文件並經公
    證屬實(海基會證明、診斷證明書、上海市長寧公證處證明
    書見本院卷第155至158頁），足見被上訴人係經大陸復旦大
    學附屬中山醫院醫師診斷結果，認需做完善治療及檢查，並
    追蹤用藥而有住院必要，且治療期間達106日，始在病情好
    轉但尚未痊癒復原之情況下出院，業已符合系爭保險契約所
    稱「經醫師診斷必須入住醫院」之要件。
  (四)上訴人雖以保發中心98年6月26日保調字第0980001387號函
    示(見原審卷第8至9頁)，表示被上訴人上開病症並無住院必
    要，又聲請將大陸復旦大學附屬中山醫院病歷送臺北榮民總
    醫院鑑定依其病情是否必須入住醫院、能否以門診醫療方式
    處置？國內醫療院所對此之治療方式為何？並經臺北榮民總
    醫院函覆：「依目前國際以及台灣治療慢性C型肝炎之實際
    經驗，此類患者之治療，除治療前之肝臟穿刺檢查，以探查
    肝臟發炎以及纖維化程度需要住院外，其餘以門診治療為主
    。」(函見本院卷第197頁)然各該醫療專業人員係本於臨床
    之病況、症狀、體徵、相關化驗及檢查資料，以及病人主訴
    、病史等相關資料，作為診療判斷之依據，本件被上訴人病
    發後，經大陸復旦醫院附屬中山醫院主治醫師經相關專業程
    序之診療，始為被上訴人需住院治療達106日之判斷，業已
    符合系爭保險契約所約定理賠之要件，應無別事探求之餘地
    。若援引保發中心或臺北榮民總醫院回覆之結果，則為違反
    系爭附約第8條第4項約定意旨。故上訴人認並無住院必要而
    拒絕理賠云云，要無理由，從而，被上訴人請求上訴人給付
    保險金24萬元及利息4萬元〈上訴人於98年2月9日向被上訴
    人申請理賠，上訴人請求自98年7月1日起至100年2月28日止
    計20個月之利息4萬元[40000元÷年息(240000元×10%)×12
    月=20月]〉，核屬有理。
六綜上所述，本件被上訴人依據系爭保險契約，請求上訴人給付
  住院醫療費用保險金24萬元，為有理由，應予准許。原審判命
  上訴人給付24萬元，並依職權分別宣告假執行及免為假執行，
  並無違誤，應予維持。上訴意旨指摘原判決不當，求予廢棄改
  判，為無理由，應駁回其上訴。而被上訴人追加起訴即擴張訴
  之聲明，另行追加請求上訴人給付利息4萬元，亦為有理由，
  應予准許。
七本判決之基礎已臻明確，兩造之其餘攻擊防禦方法及舉證，核
  與判決無影響，毋庸一一論列，並此敘明。
八據上論結，本件上訴無理由，被上訴人追加之訴為有理由，依
  民事訴訟法第436條之1第3項、第449條第1項、第78條，判決
  如主文。
中    華    民    國    100  年    6    月     27     日
                     民事第一庭  審判長法官  朱漢寶
                                       法官  洪文慧
                                       法官  周美雲
以上正本係照原本作成。
本判決不得上訴。
中    華    民    國    100  年    6    月     27     日
                                     書記官  詹雪娥